【裁判字號】    98,台上,5029
【裁判日期】    980903
【裁判案由】    妨害性自主
【裁判全文】
最高法院刑事判決            九十八年度台上字第五０二九號
上  訴  人  甲○○
            乙○○
共      同
選任辯護人  楊志航律師
上列上訴人等因妨害性自主案件，不服台灣高等法院花蓮分院中
華民國九十五年十二月二十日第二審判決（九十五年度上訴字第
七八號，起訴案號：台灣花蓮地方法院檢察署九十四年度偵字第
一０五０號），提起上訴，本院判決如下：
    主  文
原判決撤銷，發回台灣高等法院花蓮分院。
    理  由
本件原判決維持第一審論處上訴人甲○○、乙○○對於女子利用
其酒醉相類於精神耗弱之情形，不能抗拒而為性交罪刑（各處有
期徒刑三年）之判決，駁回上訴人等在第二審之上訴，固非無見
。
惟查：（一）、證據之證明力，由法院本於確信自由判斷，但不
得違背經驗法則及論理法則，刑事訴訟法第一百五十五條第一項
定有明文。本件上訴人等均矢口否認有何利用Ａ女（代號 0000-
0000，姓名年籍詳卷）酒醉而趁機性交之犯行，辯稱：伊等係經
過Ａ女同意才發生性行為，此由當日Ａ女在性交過程中尚有舌吻
、以手摟抱伊等之情形，足認Ａ女有默示同意雙方發生性行為等
語。而Ａ女於第一審審理時並不否認與乙○○發生性行為時有舌
吻，並稱還記得伊有在上面，當時只知道乙○○在對伊做什麼，
甲○○與伊發生性行為時，伊意識就清楚了（見第一審卷第五七
、五八頁）。雖又稱因當時沒力氣，是乙○○扶伊在上面，而且
係趴著等語。然依Ａ女所述，其尚記得與乙○○發生性行為時有
舌吻或體位在上情形，可見Ａ女當時應非意識不清，其對於性行
為，是否已臻於「酒醉相類於精神耗弱，不知抗拒」之程度，不
無存疑。則上訴人等所辯Ａ女與其性行為時尚有舌吻或體位在上
情形，渠等係經過Ａ女同意才發生性行為等情，尚非全無斟酌餘
地。原判決引用第一審理由之記載，以：縱認Ａ女在與上訴人性
行為過程中，有舌吻甚或女方主動之性交行為，然此乃屬其單純
之生理反應，要難據此即推論Ａ女於性交之初即有同意為之等情
，認上訴人等所辯，均不足採（見第一審判決第三頁倒數第三至
六行），其論斷難謂與經驗法則無違，自有可議。（二）、主文
乃法院標明被告事件所為判決之結果，為判決書應記載之事項，
其內容必須與事實理由及適用法條相連貫，若有衝突，即非適法
。又刑法第二百二十五條第一項規定之乘機性交罪，所記載「不
能抗拒」或「不知抗拒」，係屬不同之犯罪型態。原判決引用第
一審事實及理由之記載，認定上訴人等係利用Ａ女因酒醉而對外
界事物之認知能力較普通人程度顯然減退，處於類似精神耗弱而
「不知抗拒」之狀態，而為性交行為（見第一審判決第一頁倒數
第三至五行、第二頁第三至五行、第四頁第十七至十九行）。然
第一審判決主文卻記載：上訴人等對於女子利用其酒醉相類於精
神耗弱之情形，「不能抗拒」而為性交。原判決未予糾正，難謂
適法。（三）、被告以外之人於審判外之言詞或書面陳述，除法
律有規定者外，不得作為證據，刑事訴訟法第一百五十九條第一
項定有明文。而所謂法律有規定者，即包括同法第一百五十九條
之一至同條之五所規定傳聞證據具有證據能力之例外情形。故如
欲採被告以外之人於審判外之言詞或書面陳述為證據時，必須符
合法律所規定之例外情形，方得認其審判外之陳述有證據能力，
並須於判決中具體說明其符合傳聞證據例外可信之情況及心證理
由，否則即有違證據法則及判決不備理由之違誤。本件原審審理
時，上訴人於原審之選任辯護人對於財團法人台灣基督教○○醫
院出具之受理疑似性侵害事件驗傷診斷書一紙，已爭執其證據能
力（見原審卷第五三、一四一頁），原判決採取該驗傷診斷書，
為論處上訴人等之犯罪依據，但前揭證據資料為被告以外之人於
審判外之書面陳述，屬傳聞證據，原判決並未敘明其符合傳聞證
據例外可信之情況及心證理由，亦有違證據法則及判決不備理由
之違誤。以上或係上訴意旨所指摘，或為本院得依職權調查之事
項，因影響於事實之確定，本院無可據以為裁判，應認原判決有
撤銷發回更審之原因。又刑法部分條文於民國九十四年二月二日
修正公布，並自九十五年七月一日施行。其中第二百二十五條第
一項已從「對於男女利用其心神喪失、精神耗弱、身心障礙或其
他相類之情形，不能或不知抗拒而為性交者」，修正為：「對於
男女利用其精神、身體障礙、心智缺陷或其他相類之情形，不能
或不知抗拒而為性交者」，案經發回，應併注意及此。
據上論結，應依刑事訴訟法第三百九十七條、第四百零一條，判
決如主文。
中    華    民    國  九十八  年    九    月    三    日
                      最高法院刑事第二庭
                          審判長法官  莊  登  照
                                法官  陳  世  淙
                                法官  徐  昌  錦
                                法官  許  錦  印
                                法官  林  立  華
      本件正本證明與原本無異
                                      書  記  官
中    華    民    國  九十八  年    九    月    八    日
                                                Ａ

司法院資訊處製作；財團法人民間司法改革基金會備份。
